【裁判字號】    96,上訴,4174
【裁判日期】    970117
【裁判案由】    擄人勒贖
【裁判全文】
臺灣高等法院刑事判決                96年度上訴字第4174號
上  訴  人
即  被  告  甲○○
                    (
指定辯護人  楊景超律師
上列上訴人因擄人勒贖案件，不服臺灣桃園地方法院96年度重訴
緝字第2號，中華民國96年7月6日第一審判決（起訴案號：臺灣
桃園地方法院檢察署94年度偵字第4530、5271、6819號），提起
上訴，本院判決如下：
    主  文
原判決撤銷。
甲○○共同意圖勒贖而擄人，處有期徒刑捌年。
    事  實
一、緣李錦棋（已經判決確定）因任職設於桃園縣蘆竹鄉○○路
    ○段58號之「東聯光訊玻璃股份有限公司」（以下簡稱「東
    聯光訊公司」），得知公司財務狀況甚佳，董事長林忠義十
    分富有。復因缺錢花用，即起歹念，於離職前即多次向友人
    鄭少翔（綽號「阿新」，已經判決確定）暗示其任職公司之
    老闆非常富有，可以綁架「小老闆」即林忠義之子「東聯光
    訊公司」總經理林資智，勒取大筆贖款，鄭少翔因當時負債
    數十萬元，亦同起貪念，二人開始萌生意圖勒贖而擄人之犯
    意。94年2月21日李錦棋離職，數日後約二月底，李錦棋與
    鄭少翔一同至「東聯光訊公司」及林資智之住處觀察，決定
    因李錦棋曾在公司任職，不便出面綁架及勒贖，而由李錦棋
    負責至公司藉訪同事名義，打探林資智出入公司之作息時間
    ，及提供林資智之車輛車號、廠牌及式樣，由鄭少翔負責找
    其他人員下手綁架及取款，藉以向林忠義索取贖款，並言明
    李錦棋分得其中一半之贖款。鄭少翔見確實可行，再向友人
    董正忠（已經判決確定）提及其與李錦棋所策劃擄人勒贖之
    事，董正忠經考慮後亦決定參與，並表示要準備人手。董正
    忠即南下找住在高雄之友人甲○○、夏祖權（已經判決確定
    ），董正忠並明白對甲○○告稱本案係擄人勒贖，甲○○為
    貪取大筆贖金仍應允之，而董正忠則對夏祖權稱係處理債務
    ，夏祖權雖不知本件為擄人勒贖，亦基於妨害他人自由之故
    意應允共同犯案。後甲○○以為人手仍不夠，故又再找友人
    陳宗申（已經判決確定）幫忙，惟其僅對陳宗申稱係北上桃
    園討債，陳宗申以為係處理債務，亦應允之。
二、謀議既定，94年3月6日晚上，李錦棋即對鄭少翔告稱：林資
    智將於翌日即3月7日回國，可以行動等語，鄭少翔並再通知
    甲○○，甲○○再分別通知夏祖權、陳宗申。陳宗申於3月6
    日先自行至桃園地區，甲○○、夏祖權則共同駕車於3月7日
    凌晨抵達桃園。甲○○基於與李錦棋、鄭少翔、董正忠共同
    擄人勒贖之犯意聯絡，及與夏祖權、陳宗申共同妨害他人自
    由之犯意聯絡，於3月7日下午某時許，甲○○約集夏祖權、
    陳宗申，與鄭少翔於桃園縣中壢市內壢火車站附近會面後，
    甲○○指示陳宗申、夏祖權要配合鄭少翔行動，然後駕車先
    行離去。鄭少翔於途中某不詳地點先停車，將先前竊得之JZ
    －7180號車牌，懸掛於自己駕駛之車號Q7－3226號車牌上以
    遮掩，即將車駛至「東聯光訊公司」附近暫停，而與陳宗申
    、夏祖權（二人此時仍以為係為討債而綁人）共同在附近埋
    伏。等候期間鄭少翔即告知陳宗申、夏祖權，其與李錦棋原
    先所規劃欲以假車禍之方式誘使林資智下車而下手強綁。李
    錦棋則先於同日下午5時許，假藉探訪同事蔡宇隆之名義，
    進入「東聯光訊公司」內，以便掌握林資智之行蹤，期間並
    多次與鄭少翔以手機密切聯繫，迨同日下午6時40分許，李
    錦琪見林資智自行駕駛自用小客車駛出公司，隨即撥打電話
    予鄭少翔告知可以行動。鄭少翔等人即駕車尾隨林資智車後
    ，並衝撞林資智所駕車輛之後保險桿，林資智下車查看後，
    鄭少翔隨依上述計劃佯裝與林資智爭執，陳宗申、夏祖權即
    下車押制林資智之身體，強行將林資智架至鄭少翔所駕車輛
    後座，陳宗申、夏祖權並以鄭少翔原先購置於車內之膠帶（
    未扣案）捆綁林資智之雙手，及矇住其雙眼及嘴巴，並看管
    之，鄭少翔先將林資智之車輛移置路旁，隨即駕自己車輛將
    林資智等人載離現場，而至桃園縣大溪鎮「歐寶別墅汽車旅
    館」之102號房內，作為藏放林資智之用，鄭少翔、陳宗申
    、夏祖權三人共同將林資智綁在102號房間內之座椅上後，
    鄭少翔隨即以林資智所有之行動電話，撥打予林資智配偶陳
    秀玲之行動電話，告知林資智在其等手上，並詢問林資智父
    親林忠義之行動電話號碼，同日夜間8時17分許，鄭少翔再
    以林資智之行動電話撥打至林忠義之行動電話（電話號碼均
    詳卷），告知林資智在其等手上，要需新臺幣（下同）3000
    萬元贖金贖回，期間經過幾次討價還價，林忠義表示願給付
    2000萬元，鄭少翔同意。林忠義亦於同時報警，經己同意下
    ，由警察監聽其電話內容，以取得勒贖歹徒之行蹤。鄭少翔
    撥打電話談妥勒贖金額此段期間，陳宗申、夏祖權在旅館內
    看電視及聊天，二人約略聽聞鄭少翔談話之內容，懷疑恐非
    單純押人討債（惟尚無法確定是否擄人勒贖），陳宗申即以
    綁人之任務已完成要求要先行離去，鄭少翔遂駕車搭載陳宗
    申離開，僅留夏祖權一人負責看管林資智，期間夏祖權因亦
    發現事有蹊蹺，亦表示討債綁人之行為既已完成而亟欲離開
    ，並於同日夜間九時許，鄭少翔回旅館後，夏祖權持續撥打
    董正忠之行動電話，請董正忠駕車前來旅館接他，董正忠拖
    至11時許始駕車來接夏祖權離開。同年3月8日凌晨2時許，
    鄭少翔撥打陳宗申之行動電話，要求陳宗申前來幫忙看管，
    陳宗申於凌晨3時左右復返回旅館時，鄭少翔並告知已經與
    被害人家屬談妥2000萬贖金，但幕後尚有一策劃之人（指李
    錦棋）要求分一半贖款等語。陳宗申此時雖已確定本件並非
    單純之討債押人，而係擄人勒贖行為，卻未拒絕參與，仍願
    與鄭少翔、李錦棋、董正忠、甲○○等人共同基於擄人勒贖
    之犯意，參與看管之行為。鄭少翔又決定更換藏放人質之地
    點，而與陳宗申共同將林資智載往中壢地區「愛麗園汽車旅
    館」202號房間藏放，鄭少翔因有事先行離去，即由陳宗申
    一人獨自看管林資智，同日中午過後，陳宗申復撥打電話請
    甲○○前來，甲○○隨即駕車至「愛麗園汽車旅館」，與陳
    宗申共同將林資智藏放於所駕車輛之後車廂內，並駕車離開
    該汽車旅館。同日下午許，鄭少翔復前來會合，由陳宗申與
    鄭少翔搭乘另部汽車離去並尋覓適當取款地點外，甲○○則
    繼續駕駛藏放人質林資智之汽車，完全控制林資智。途中鄭
    少翔除駕車找尋適當取款地點外，並持續與林資智之父林忠
    義聯絡交款事宜，因林忠義要求與林資智對話，鄭少翔即再
    聯絡甲○○，與其會合，由甲○○開啟後車廂，使林資智與
    其父通話，以利順利向林忠義取得贖金。後甲○○又再與鄭
    少翔等人分手，由其駕車搭載林資智（林資智猶在後車廂內
    ）在桃園縣郊區閒晃，並於深夜駛至新屋鄉某ＫＴＶ附設之
    停車場停放，由鄭少翔等人與林忠義聯絡如何取款，其間甲
    ○○並持續以電話與鄭少翔保持聯絡確認是否已得贖金。翌
    日（即3月9日）凌晨4時許，甲○○仍未接獲鄭少翔通知，
    斯時，其為免東窗事發，遂自行決定釋放林資智，解開林資
    智眼睛上膠帶，要求林資智自行離開，林資智雖經鬆綁，惟
    發現身處荒郊野外，所以不敢自行離去，直至同日凌晨6時
    許天色已明時，始由甲○○駕車搭載林資智至楊梅埔心車站
    前，釋放林資智，令林資智下車，並交付林資智1000元，林
    資智始自行離去，甲○○並駕車逃逸。同時間，鄭少翔、董
    正忠及陳宗申已駛抵原與林忠義所約定交付贖款之台北市「
    榮星花園」附近，約凌晨6時許，林忠義已配合警方將贖款
    放在原先約定之「榮星花園」附近電話亭內，埋伏在附近之
    警方在見董正忠行跡可疑，即上前盤查，始發覺其為即為本
    案歹徒而將之當場逮捕，亦在附近鄭少翔、陳宗申因未見董
    正忠，認為其可能為警逮捕，亦立刻離開現場。因董正忠始
    再向警方供出鄭少翔、陳宗申，而於上午9時許，在中壢地
    區逮捕鄭少翔、陳宗申，另經鄭少翔供出李錦棋、甲○○有
    參與本案，於上午10時許，經警至李錦棋住處再查獲李錦棋
    ，嗣又依通聯紀錄查出夏祖權涉嫌，而通知夏祖權到案並拘
    提查獲。
三、案經桃園縣政府警察局報請臺灣桃園地方法院檢察署檢察官
    指揮偵查起訴，甲○○則均未到案，經原審法院通緝，於
    96年1月22日始經警緝獲到案 。
      理   由
壹、程序部分
    本案共犯鄭少翔、李錦棋、董正忠、陳宗申及夏祖權等前因
    本件同一擄人勒贖案件，經檢察官提起公訴，鄭少翔、李錦
    棋、董正忠、陳宗申經原審法院94年度重訴字第31號各判處
    擄人勒贖罪刑，夏祖權經原審判處私行拘禁罪刑。經上訴本
    院後，鄭少翔、李錦棋、董正忠、陳宗申經本院95年度上訴
    字第972號判處擄人勒贖罪刑（鄭少翔處有期徒刑14年、陳
    宗申處有期徒刑11年6月及李錦棋、董正忠均處有期徒刑12
    年6 月），夏祖權部分則維持原審判決（處有期徒刑3年）
    ；再經上訴最高法院，經最高法院以95年度台上字第6007號
    判決駁回上訴而確定（以下稱另案）。關於共犯鄭少翔、李
    錦棋、董正忠、陳宗申及夏祖權先前於另案中警詢、偵查及
    法院審理時以被告身分所為關於本案之陳述，及證人林忠義
    、林資智、林高志、蔡宇隆、徐光祥等人於警詢、偵查中及
    另案法院審理時以證人身分到庭所為陳述及全案書證，因被
    告甲○○及其辯護人於本院審理時俱表示對全案證據均不爭
    執證據能力（見本院卷第68頁正面），且亦未於本案辯論終
    結前再對本案證據聲明異議，參酌刑事訴訟法第159條之5規
    定，關於上開共犯及證人之陳述、相關書證，本院自均得引
    為本案論罪之依據。至共犯鄭少翔、董正忠、陳宗申於本案
    原審審理時復均以證人身分到庭，並經交互詰問程序，已足
    保障被告對於共犯之證人詰問權，而共犯鄭少翔、董正忠、
    陳宗申於原審之陳述有與先前不符者，乃證據證明力之問題
    ，本院自得經比較取捨酌採先前陳述為本案裁判之基礎，附
    此敘明。
貳、實體部分
一、訊據被告甲○○固不否認應董正忠之請，找陳宗申、夏祖權
    共同北上協助鄭少翔，以及於94年3月8日下午應陳宗申之請
    ，駕車至「愛麗園汽車旅館」，以及其後被害人遭藏放於其
    所駕汽車後車廂之事實，惟矢口否認有意圖勒贖而擄人之意
    圖，辯稱：當初董正忠他們告知是有債務問題，我只負責找
    人而已，我就找夏祖權一起駕車北上，先在交流道下與鄭少
    翔見面，也沒說什麼事，隔天陳宗申打電話給我，我開車去
    賓館，陳宗申將車子開進去賓館，我在外面等，過了很久陳
    宗申把車子開出來，我們一起開那部車子去新屋，我不知道
    被害人在後車廂，我將車交給他，說我要去新屋賭博，大約
    下午3、4點陳宗申又將車交給我後離開，過了大約一個小時
    左右，他打電話給我，叫我把車子開來，他會在路口等我，
    我與他們會合後，陳宗申與幾個人我也不清楚，他們是另外
    開一台車，我開車跟在後面，此時才發現車後面怪怪的，有
    人在踢車子，我就把後車廂打開，發現有一個人在裡面，手
    被綁著，經陳宗申催促，祇好先開車跟著他們，至高速公路
    旁邊，我下車問他們什麼事情，見到鄭少翔在打電話，我質
    疑是怎麼樣，就將裝著人質的車子開走，也不與他們聯絡，
    到了晚上，我躲在新屋鄉的『新城ＫＴＶ』，晚上12點多，
    我將被害人眼睛上的膠帶拆開，並給他1000元去坐計程車離
    開，直到天快亮時，便將被害人載到埔心車站，讓他自己下
    車離去云云。
二、經查：
  (一)本案被害人林資智之父親林忠義乃東聯光訊公司之負責人，
    共犯李錦棋曾任職東聯光訊公司，於94年2月底離職後，因
    缺錢花用，竟思以擄人為手段，藉綁架林資智而向林忠義勒
    贖大筆金錢，故與友人即共犯鄭少翔謀議擄人勒贖，鄭少翔
    再找來友人董正忠，董正忠再找居住於高雄地區之被告，被
    告再找來陳宗申、夏祖權一同北上共同犯案。嗣於94年3月7
    日下午，李錦棋以探訪同事名義進入東聯光訊公司，並藉機
    掌握林資智行蹤，迄至同日下午6時40分許，李錦棋見林資
    智駕駛車輛離開公司，隨即以手機通知埋伏在附近之鄭少翔
    等人，鄭少翔、陳宗申、夏祖權等人即駕車跟隨在後，並在
    某一路段故意衝撞林資智車輛製造假車禍，再趁林資智下車
    理論之際將其強行擄走，而載至桃園縣大溪鎮地區之「歐寶
    別墅汽車旅館」之102號房內；而於晚間8時17分開始，鄭少
    翔開始分別與林資智之配偶陳秀玲、父親林忠義連絡要求贖
    金始得釋放林資智，經討價還價，雙方同意贖金2000萬元，
    陳宗申、夏祖權即以綁人之任務已完成，先後離去。同年3
    月8日凌晨2時許，鄭少翔撥打陳宗申之行動電話，要求陳
    宗申前來幫忙看管，陳宗申於凌晨3時左右復返回該汽車旅
    館102號房，並與鄭少翔一同將林資智載往桃園縣中壢市地
    區的「愛麗園汽車旅館」202號房，後鄭少翔先離去，由陳
    宗申獨自看顧林資智，迨至是日中午時分，陳宗申再以電話
    聯絡被告，被告遂於同日中午過後駕駛車輛前來，並與陳宗
    申合力將林資智藏放於所駕自用小客車之後車廂內後，並駕
    車離開該汽車旅館。同日下午3時許，鄭少翔始前來會合，
    由陳宗申與鄭少翔搭乘另部汽車離去並尋覓適當取款地點外
    ，被告則繼續駕駛藏放人質林資智之汽車，完全控制林資智
    。途中鄭少翔除駕車找尋適當取款地點外，並持續與林資智
    之父林忠義聯絡交款事宜，因林忠義要求與林資智對話，鄭
    少翔即再聯絡被告，與其會合，由被告開啟後車廂，使林資
    智與其父通話，以利順利向林忠義取得贖金。後被告又再與
    鄭少翔等人分手，由其駕車搭載林資智（林資智猶在後車廂
    內）在桃園縣郊區閒晃，並於深夜駛至新屋鄉某ＫＴＶ附設
    之停車場停放，迄至翌日凌晨4時許，自行決定釋放林資智
    ，惟直至凌晨5、6時，始由被告駕車搭載林資智至楊梅埔
    心車站前，釋放林資智，令林資智下車，並交付林資智1000
    元，林資智始自行離去，被告並駕車逃逸；而董忠正於3月9
    日上午6時許在台北市榮星花園附近為警查獲及鄭少翔、陳
    宗申於上午9時許在中壢市市立殯儀館為警逮捕等事實，均
    為被告所是認，核與共犯李錦棋、董正忠、陳宗申、鄭少翔
    、夏祖權於另案中，及證人林忠義、林資智於另案原審94
    年度重訴字第31號案件或本案審理中陳述屬實（共犯李錦棋
    部分見94年度偵字第4530號卷一第12頁、偵卷二第31-33頁
    、第52-53頁、第75頁、原審94年度重訴字第31號卷一第101
    頁、原審卷三第65-75頁、第131頁。共犯董正忠部分見94
    年度偵字第4530號卷一第29-32頁、第121頁、第147頁、偵
    卷二第86-87頁、第127-128頁、原審94年度重訴字第31號卷
    一第101頁、原審卷三第29-30頁、第131頁、第165-183頁。
    共犯陳宗申部分見94年度偵字第45 30號卷一第24-25頁、第
    116-118頁、第149-150頁、偵卷二第75頁、第88-89頁、第
    114頁、第138頁、原審94年度重訴字第31號卷一第101頁、
    原審卷三第131-132頁、原審卷四第3-10頁背面。共犯鄭少
    翔部分見94年度偵字第4530號卷一第16-20頁、第112-115頁
    、第143-145頁、偵卷二第38-4 0頁、第55-56頁、第75頁、
    第114-115頁、第121-123頁、第138頁、原審94年度重訴字
    第31號卷一第101頁、原審卷二第171頁、原審卷三第31-32
    頁、第117-131頁。共犯夏祖權部分見94年度偵字第4530號
    卷二第75頁、第89-90頁、第114頁、原審94年度重訴字第31
    號卷一第101頁、原審卷二第173頁、原審卷三第184頁、原
    審卷四第11頁。證人林忠義部分見94年度偵字第4530號卷一
    第42-45頁、偵卷二第21-22頁。證人林資智部分見94年度偵
    字第4530號卷一第36-40頁、偵卷二第15-16頁、第19-20頁
    、原審94年度重訴字第31號卷二第156-168頁）。及共犯李
    錦棋、董正忠、陳宗申、鄭少翔等人因本件擄人勒贖案件，
    及共犯夏祖權因本件妨害自由案件（另案認夏祖權無擄人勒
    贖之故意）均經法院判決確定，迭經本院調取原審94年度重
    訴字第31號全案卷證核對無誤，並有原審94年度重訴字第31
    號、本院95上訴字第972號刑事判決各一份為證。被害人林
    資智於上開時地確實有遭擄人勒贖之事實，堪以認定。
  (二)被告雖承稱共犯陳宗申、夏祖權為其所找來，及其自94年3
    月8日下午起有駕車將被害人林資智藏置於其後車廂車，並
    有與共犯陳宗申、鄭少翔會合，迄至晚上又再駕車離去，至
    94年3月9日清晨始將林資智釋放之事實，惟矢口否認有擄人
    勒贖之故意，辯稱：與董忠正是合夥人關係，董忠正叫伊北
    上討債，伊就帶陳宗申、夏祖權一同去，以為是處理債務問
    題云云。惟查：(1)、被告原與共犯鄭少翔、李錦棋並不認識
    ，係鄭少翔找共犯董正忠參與本案，董正忠再找來被告共同
    犯案一節，為被告所是認，而鄭少翔於找董正忠參與犯案時
    即有告知董正忠本案係擄人勒贖，業據共犯鄭少翔證述明確
    。證人鄭少翔於94年3月9日偵查中結證稱：李錦棋告訴我他
    不想上班，他的小老板很有錢，我們聊一聊就想要去綁架他
    們小老板，並叫我去找人，他會教我怎麼綁票，當時我心想
    歪，我就與董正忠說此事，董正忠說他會找人，人的部分由
    他處理等語（見偵卷一第113頁背面）。於94年3月28日偵查
    中再結證稱：「（何人提議去找夏祖權、陳宗申等人？）是
    李錦棋叫我去找人的，找到人後李錦棋會安排後續的事，．
    ．．我打電話給董正忠請董正忠幫我找人幫忙，我有告訴董
    正忠，我有一個朋友的老板很有錢，想綁他的老板，並有告
    訴董正忠指使的人要拿一半等語（見偵卷二第77頁正面、背
    面）。(2)、而董正忠明知本案係擄人勒贖，又再找來被告參
    與犯案，且有明白告知被告本案係擄人勒贖，迭據依共犯董
    正忠證述明確。證人董正忠於94年3月9日偵查中結證稱：「
    約二個星期前鄭少翔找我聊天，並把此擄人勒贖計劃告訴我
    ，．．．他一再要求，所以我告訴他人我幫他找找看，他一
    直催我人找到沒，3月6日凌晨我打電話給一個綽號『胖哥』
    問他肯不肯上來作此擄人勒贖的事，他說好就上來，我把鄭
    少翔的電話給胖哥及阿祖，由他們與鄭少翔聯絡，．．．我
    在之前有告訴『胖哥』，不管有無拿到錢都要把人質安全釋
    放」等語（見偵卷一第121頁背面）。證人董正忠94年3月17
    日警詢中，經警方提示被告之口卡片，其指認共犯「胖哥」
    男子即係被告甲○○外，並明確指稱：被告北上知道是準備
    要綁架人質後勒贖財物，夏祖權（阿祖）不知道等語（見另
    案94偵字第5271號偵卷第14頁，有影印附於本院卷第99、10
    0頁）；證人董正忠於94年4月8日偵查中經檢察官提示其94
    年3月17日所製作之警詢筆錄後，再結證稱：「（94年3月17
    日警詢筆錄內容是否實在？是否出於自己自由意願下所為陳
    述？有無受到強暴脅迫？是否看完筆錄才簽名？）實在、是
    、無、是」、「（提示卷附甲○○照片，該人是否即為本案
    之胖哥？）是」、「（胖哥是否知悉北上的目的是要綁架人
    質後勒贖財物？）胖哥知道，因我與胖哥聊天時，夏祖權是
    後面才到的，所以夏祖權不知道是要擄人勒贖，因我有告訴
    胖哥有一個朋友賭博輸錢，有一個老板很有錢想要綁他，且
    有告訴他有一個朋友在賭場輸錢，他欠錢跑掉要他們幫忙找
    那個人，叫他直接與鄭少翔聯繫」、「（你向胖哥說要綁架
    勒贖時，他如何反應？）他說只要有錢賺就好」等語（見偵
    卷二第128頁正面、背面）。(3)、而本案被害人林資智與本
    案共犯李錦棋、鄭少翔、董正忠間均無任何債權債務關係，
    被告辯稱以為是處理債務關係一節，即非事實。再對照證人
    鄭少翔、董正忠上開證言，可知被告自始即知本案並非討債
    ，其主觀上乃係與共犯董正忠間基於擄人勒贖之故意而參與
    犯案。猶辯稱係以為是處理債務問題云云，自不足採。
  (三)又被告雖未於94年3月7日下午6時多參與在途中故以製造假
    車禍方式強擄被害人林資智之行為，且依其及共犯間之供述
    ，被告係至94年3月8日下午始駕車前去桃園縣中壢市地區的
    「愛麗園汽車旅館」202號房，與共犯陳宗申合力將被害人
    林資智藏置於所駕自用小客車之後車廂內，並一直將被害人
    林資智控制在其後車廂內，然後又駕車任意繞行，後又停放
    於某ＫＴＶ停車場，直至94年3月9日清晨釋放為止。惟此乃
    被告與共犯間之行為分擔，尚難以此即謂被告自始無擄人勒
    贖之犯意；況最初有參與強押被害人林資智之共犯夏祖權、
    陳宗申，乃被告所找來之人，原則上係聽命被告行事，是被
    告已指使手下夏祖權、陳宗申參與，其本身於最初階段未親
    自現身犯案，未有何顯違常情之處。再依證人陳宗申於偵查
    中結證稱：我在凌晨3點鐘又過去旅館，鄭少翔說他早上有
    事要走，叫我一個人負責看管，並說等一下要將他換到別的
    地方，後我們將他換到別的旅館後鄭少翔先走了，由我林資
    智一人在房內，期間鄭少翔有跟我說要向林資智家裡開3000
    萬元贖金，那時就知道是在作擄人勒贖，．．．到中午時我
    一直打鄭少翔的電話請他過來，鄭少翔說他不能過來，我又
    打給胖哥（即被告），胖哥一下子就來了，與我一同將林資
    智放在胖哥的車子的後車廂中開出旅館，找地方停車聯繫鄭
    少翔，後鄭少翔來了只說了「聯絡好了」後，我就上鄭少翔
    的車先走了等語（見偵卷一第117頁背面）；及對照證人林
    資智於原審所證：在離開第二個旅館後我一直是在後車廂，
    ．．．我被放進後車廂時，眼睛是矇著，手腳被綁著，．．
    ．我在後車廂都沒有緊閉，留一個縫，用一個膠帶貼著，感
    覺有風進來，．．．眼睛到被釋放當天早上才被撕開膠帶，
    中間都不曾撕開等語（見原審卷201、202頁）。是被告於94
    年3月8日下午經共犯陳宗申通知即立刻趕到「愛麗園汽車旅
    館」，且斯時陳宗申已明知本案係擄人勒贖，被害人林資智
    之雙眼又被膠帶矇住，手腳均被綁住，被告在此情狀下，猶
    與陳宗申合力將林資智藏置在其後車廂內，鄭少翔並有前來
    會合將陳宗申載走，鄭少翔且有稱「聯絡好了」，而後被害
    人林資智即均藏置於被告之後車廂，達10個小時以上，被害
    人之行動自由完全為被告所控制，被告自不可能不知悉本件
    並非處理債務而已；況即使係一般不法暴力討債，雙方仍會
    出示單據、互相對帳、協商金額，被告亦不否認未見任何人
    與被害人對帳或商談何債務問題，被告猶辯稱以為係處理債
    務云云，顯不足採。又被告前去「愛麗園汽車旅館」與陳宗
    申見面時，經過情形，依且證人陳宗申於另案原審時結證稱
    ：「（後來換汽車旅館時候，是你跟胖哥二個人去換的嗎？
    ）不是。是我跟鄭少翔換的，換第二個汽車旅館後，只剩我
    一個人鄭少翔就走了，但因為我之前跟被害人聊天知道可能
    是擄肉，一個人在賓館看人質我會怕，所以換了第二家旅館
    後我一直催鄭少翔、胖哥二人說我不想參與，請他們趕快回
    來看人，後來是胖哥把林先生載走。」、「（你有無跟胖哥
    講這件是擄人勒贖？）沒有，因為胖哥跟我不是真的很熟，
    而且他交友廣，很有江湖味，跟他之前所說要去處理債務的
    都不一樣，我自己吃悶虧被他害了就算了，不想跟他講。」
    、「（後來離開第二家旅館，人質也被胖哥載走了，你為什
    麼還繼續再跟鄭少翔聯繫，又跟他去拿錢？）因為胖哥一直
    打電話給我，要我去幫鄭少翔拿一下錢，說沒有事。」等語
    （見另案原審卷四第16-17頁）。是被告前去「愛麗園汽車
    旅館」與陳宗申見面時，陳宗申雖已知悉本件是擄人勒贖，
    且口頭上未與被告確認，惟陳宗申斯時亦認為被告主觀上明
    知本案係擄人勒贖，再對照上述經過情形及陳宗申所證被告
    於陳宗申離開後猶再一直以電話聯絡陳宗申要幫鄭少翔去拿
    錢，足證證人董正忠所證最初找被告參與本案時，即有告知
    被告本案係要綁人勒贖金錢一節，應屬可信，被告猶否認有
    擄人勒贖之故意云云，自無可採。
  (四)又被告在「愛麗園汽車旅館」將被害人林資智藏置於後車廂
    中載走後，迨陳宗申下車搭載鄭少翔車輛後乃獨自一人與被
    害人林資智共處；斯時，鄭少翔即與被害人林資智之父親林
    忠義聯絡交款事宜，因林忠義要求，鄭少翔又再電聯被告，
    被告再駕車與鄭少翔會合，被告並打開後車廂由林資智與林
    忠義通話之事實，為證人鄭少翔、林資智證述明確。證人鄭
    少翔於偵查中結證稱：我與陳宗申一起將林資智帶到新屋交
    流道的旅館，期間我有離開旅館回家看小孩，後陳宗申打電
    話告訴我胖哥要把人質帶走，我再打電話給家屬，他們要求
    聽小孩子聲音，我打電話給陳宗申並約地方見面，見面後我
    再打電話給家屬，將電話交給林資智，並將2000萬的訊息告
    訴家屬，講完後我與陳宗申先離開，胖哥堅持把人質載走，
    我與陳宗申依李錦棋先前告訴我的方式去找丟贖金安全的地
    方，後因我們很害怕本想放棄，就打電話給董正忠，董正忠
    叫我們去找他，他有辦法處理，我們去找他後，由他開車載
    我們二人，並告訴我會找到更好的地方，我們找到新生路涵
    洞隧道等語（見偵卷一第114頁）；證人林資智於原審時證
    稱：「（在後車廂的過程，有無用歹徒的手機與家人通話？
    ）我記得有通話過一次，是跟我父親通話」、「我記得通完
    電話後，都只有最後這名歹徒載著我到處亂跑」等語（見原
    審卷第204、205頁）。是被告於「愛麗園汽車旅館」將雙眼
    被矇、手腳被綁之被害人林資智藏置於後車廂載走後，又經
    鄭少翔連絡並會合，使後車廂之被害人林資智以電話與其父
    親林忠義對話，使林忠義確信人質之安全，此乃典型擄人勒
    贖犯案手法之一，被告猶辯稱無擄人勒贖故意云云，孰能置
    信。再依證人林資智於原審時所證：我記得我在車廂內向他
    說我尿很急，他才把後車廂打開讓我下車解尿，當時好像還
    沒撕開我眼睛膠帶，尿完後我並沒有回到後車廂，而是坐到
    車內，忘了是前座或後座，記得是尿完坐回車裡面，才撕開
    眼睛膠帶。．．．我在停車場解完尿後是坐在後座，到後座
    之後就解開眼睛，後來怎麼坐到前座我記不得了，在停車場
    時他有說要讓我離開，我坐在後座時還聽到歹徒在跟其他同
    夥在電話中談到跟我家人如何談條件的事．．．在停車場斷
    斷續續他都有說要讓我走，但都沒有行動，那個地方又荒郊
    野外，而他還在跟其他同夥聯絡，從他們談話內容，我知道
    他們還在跟我家人交涉，我根本不敢走，到他把我放了，我
    都還不敢直接回家，怕其他歹徒還等在我家門口，因為我都
    不知道我父親有報警．．．鬆綁應該是在凌晨四點多的時候
    等語（見原審卷第204、205、207頁）。及共犯董正忠於另
    案原審時所陳：在被抓前的凌晨2、3點，我有建議不管有沒
    有拿到錢，都要放人，可是胖哥不肯，我5點半打電話給胖
    哥，他劈頭就說錢拿到沒，我跟他說不要管錢，把人放了，
    他就掛我電話等語（見另案原審卷三第131頁）。是被告前
    後控制被害人達十餘個小時，且於讓被害人與其父親通過電
    話後，與共犯分手，而獨自駕車控制被害人，同夥於該段時
    間即與被害人父親聯絡取款事宜，被告再駕車停於偏僻處所
    ，完全控制被害人，並與共犯董正忠一直保持聯絡，確認家
    屬是否付款，其如此充分配合，益證其自始即知悉本案係擄
    人勒贖。又依證人即本案查獲員警張治政於原審結證所稱：
    我們先請鄭少翔、陳宗申打電話給甲○○，騙他說錢已經拿
    到了，請他把人質釋放，後來鄭少翔先打電話，甲○○不太
    相信，要求跟陳宗申確認，陳宗申接過電話跟他說錢拿到了
    ，請他放人。鄭少翔有問他人在哪裡，甲○○不肯講，只說
    人已經放了等語（見另案原審卷二第80頁）；證人即本案另
    查獲員警洪俊德於原審所證：「（你們要求鄭、陳騙甲○○
    說錢已經拿到了，或問甲○○人放了沒？）我們希望抓到其
    他嫌犯，也確保人質安全，拿陳宗申的SIM卡插到我行動電
    話打給甲○○．．．陳宗申說：胖哥我這邊都拿到了，500
    萬要怎麼拿給你，人就把他放了。甲○○回答，錢先放在你
    那邊，我幾天後再去找你拿，．．．他們雙方在通話時，我
    有貼近聽他們對話內容。」等語（見另案原審卷二第87頁）
    ；核與共犯鄭少翔於偵查中結證稱：「警員所述屬實，但在
    榮星花園回中壢途中致被逮捕前我已向陳宗申說，叫陳宗申
    打電話給胖哥，把肉票放掉，並告訴陳宗申我們把車取回後
    要去投案。我們在6、7點間就已打電話給胖哥，叫他放人了
    。該4、500萬是要騙胖哥出來的，並不是真的。」（見另案
    偵卷二第138頁）；及共犯陳宗申於偵查中結證稱：「（警
    方請你們打電話給胖哥，他是否有質疑？）當時胖哥有告訴
    我剛才我打電話時人已放了，我們才談錢的事，當時我有告
    訴胖哥，這次他分得的4、500萬元，已在我這裡了，胖哥說
    人已放了。」等語相符（見另案偵卷二第138頁）。可知被
    告原先參與本案乃預計可得報酬達4、500萬元之多，顯然非
    處理債務甚明，被告所辯無擄人勒贖故意云云，自不足採。
  (五)被告於犯案後未與共犯董正忠等人共同被警查獲，乃共犯董
    正忠、夏祖權、陳宗申等人所供出，經檢察官提起公訴後，
    復未到案，而經原審通緝，於96年1月22日始經警緝獲到案
    於原審接受審判。雖共犯即證人董正忠於原審時以證人身分
    到庭證稱：有去高雄找被告，沒有跟他講要綁架勒贖，跟他
    講是財務糾紛，因為鄭少翔是這樣跟我講，我跟被告說是要
    去討債云云（見原審卷第151、210頁）；及共犯陳宗申於原
    審時以證人身分證稱：我不確定被告有無進來旅館房間，是
    我一個人把被害人放進車子的，被告沒有問我這個人是誰，
    為何要他載，要載到哪裡，．．．，被告去新屋賭博，我把
    車開走，是被告在路邊等我，我把車子交給他，就走路去等
    鄭少翔，我不知道被告有無把車子開走，我認為被告知道車
    上有人質，但實際上他是否知道我不清楚等語（見原審卷第
    141、168、170頁）。惟證人董正忠、陳宗申於原審時上開
    所證，非惟與渠等先前在另案中所證不符，亦與本院前述卷
    證不符，本院自難採信。而證人董正忠乃直接找被告參與犯
    案之人，衡情董正忠於找被告共犯案時，自當會告知真正緣
    由，否則被告若未有真正犯意聯絡，途中不予配合，董正忠
    等人豈不前盡棄？且最後十餘小時，人質均在被告手中，若
    被告無擄人勒贖之犯意聯絡，鄭少翔、董正忠又豈會使人質
    最後置於被告實力支配之下？再參酌證人董正忠於94年3月9
    日偵查中（有具結）、94年3月17日警詢、94年4月8日偵查
    中（有具結）均指證其南下高雄找被告共同犯案時，即明白
    告以本案係擄人勒贖（出處內容詳如前述），且於94年4月8
    日偵查庭，當時亦為被告身分之董正忠所委任之辯護人蔡明
    熙律師有在場，檢察官於是日庭訊並再提示其94年3月17日
    警詢筆錄，確認內容是否實在，是否係基於自由意識下所為
    陳述，董正忠均為肯定回答，且檢察官復再與之確認被告（
    胖哥）是否確實知悉北上作案係為綁架人質後勒贖財物，董
    正忠仍明白指證確有告知被告詳情，並稱與被告談話時，因
    夏祖權後面才到，夏祖權不知道是擄人勒贖（見偵卷二第
    127頁）；且董正忠除指認被告外，亦坦認自己之犯案，顯
    然其上開偵查中所證不是為脫己罪或故意誣陷之詞，自有相
    當憑信性。另依證人陳宗申於原審時所證：（問：為何在偵
    查中說與胖哥一起放人放進後車廂？）我當時並沒有亂說，
    時隔二年多了，我現在記不清楚，當初說得比較正確，．．
    ．我覺得縱使有時被告不在場，但我們的每一個動作，他都
    知道等語（見原審卷第145、170頁）；是證人陳宗申仍承稱
    以前所證為事實，被告並非對全案不知情。綜上所述，證人
    董正忠、陳宗申於原審時上開所證關於被告不知情係擄人勒
    贖部分，並無更為可信之情況，可擔保其信憑性較先前所為
    供述為高，自無從推翻先前所為供述之可信性，上開所證均
    非事實，應均係迴護被告之詞，俱不可採，亦不足為被告有
    利之證據。
  (六)被告另辯稱：在涵洞時即有發現可能是擄人勒贖，就罵鄭少
    翔說事情怎麼搞成這樣，就掉頭走了，沒有要與鄭少翔共同
    擄人勒贖云云；及共犯鄭少翔於原審時亦以證人身分到庭證
    稱：我第二次看到被告，他過來罵我事情怎麼搞成這樣子，
    我叫他別管，我會處理，我打電話給家屬，讓人質與家屬通
    電話，通完話後，被告就說他要離開，我也莫名其妙，被告
    把車開走，連人質一起載走云云（見原審卷第148頁）。惟
    如前述，被告自始即知悉本案係擄人勒贖，業經本院說明於
    前，則被告並非在林資智與林忠義通電話時始得知本案為擄
    人勒贖，被告所辯此時才知是擄人勒贖且罵董正忠一節，即
    非事實。再於94年3月8日晚間，被告依鄭少翔之通知即與其
    會合，並令在後車廂之被害人林資智與父親林忠義通電話，
    然後被告即駕車搭載林資智離去，一直控制被害人至94年3
    月9日清晨6時左右，期間鄭少翔並一直與林忠義聯絡取款事
    宜，被告亦一再與鄭少翔、董正忠等人聯繫是否已經拿到錢
    等事實，已經本院認定如上，是被告於94年3月8日晚間與共
    犯鄭少翔等人分手，顯然被告與共犯等人係為確保人質不被
    查緝，而由被告故意搭載被害人林資智至偏僻處所等候，由
    共犯鄭少翔等人持續與林資智家屬聯絡取款，再通知被告是
    否放人，自屬合理推認，被告離去之動機顯然不是不願共同
    犯案，證人鄭少翔於原審時上開所證自不足為被告有利之認
    定，被告上開辯解亦不可採。又被告於94年3月8日中午過後
    至「愛麗園汽車旅館」202號與共犯陳宗申會合且搭載被害
    人林資智後，至94年3月9日清晨6時左右被害人林資智釋放
    時止，林資智均置於被告實力支配之下，已如上述；至被告
    何時與共犯陳宗申分手？何時與共犯鄭少翔、董正忠會合？
    其是否有去賭場賭玩？等各節，因被告當初並未到案，及共
    犯多人於被告到案後原審時多為迴護被告之詞，故本院無法
    再詳加調查認定，且本院以為該部分之事實並不影響本院認
    定被告有為本案擄人勒贖之犯行，故就被告於94年3月8日下
    午至晚間之確實行蹤，即其幾時與共犯陳宗申分手？幾時再
    與共犯鄭少翔、董正忠會合？幾時又與共犯鄭少翔、董正忠
    分手等各節均不認定，附此說明。
  (七)又被告一再辯稱其係主動釋放被害人林資智，及依證人林資
    智上開於原審所證，被害人林資智確係被告所釋放。而關於
    釋放之時間，據證人林資智於原審時所證：被告給我一千元
    ，絕對不是在半夜一、二點給我，是在天亮時到搭計程車前
    才給我，鬆綁時候應該是凌晨四點多時候等語（見原審卷第
    209頁）；及林資智於警詢中稱：是早上約6、7點被釋放（
    見偵卷卷二第15頁）；證人鄭少翔於原審時所證：我從榮星
    花園經高速公路南下要返回中壢時，我自己有跟被告通話，
    他說人已經放掉了，大約是早上六點多等語（見原審卷第
    169頁）。再對照上開證人即警員張治政、洪俊德及共犯鄭
    少翔、陳宗申於原審及偵查中所證，鄭少翔、陳宗申於甫被
    警查獲時依警方指示以電話與被告聯絡時，被告即告稱其已
    經釋放林資智，是被告應非係知悉共犯董正忠、鄭少翔、陳
    宗申已為警查獲始釋放被害人，復查無其他證據就此部分能
    為不利被告之佐證，被告此部分辯解即屬可信，本院亦據此
    認定被告確係於知悉遭警獲之取得贖金前即主動釋放被害人
    林資智，附此說明。
  (八)綜上所述，被告所辯均不足採。本件事證已臻明確，被告有
    擄人勒贖犯行，堪以認定，應依法論科。
四、論罪理由
    核被告甲○○係犯刑法第347條第1項之意圖勒贖而擄人罪。
    又被告行為後，94年2月2日修正公布之刑法，自95年7月1日
    施行，修正後刑法第28條關於成立共同正犯之標準，將原來
    共同正犯之共同「實施」犯罪，改為共同「實行」犯罪，剔
    除完全未參與犯罪相關行為「實行」之「陰謀共同正犯」及
    預備共同正犯」，是修正後之共同正犯之可罰性要件之範圍
    業已限縮，乃屬行為可罰性要件之變更，自應比較新舊法。
    惟不論適用修正前後之刑法第28條規定，被告均應成立共同
    正犯，故修正後之刑法並非較有利於被告，依刑法第2條第1
    項前段規定，即應適用行為時即修正前刑法第28條規定論以
    共同正犯。是被告就所犯本案擄人勒贖罪與共犯李錦棋、鄭
    少翔、董正忠、陳宗申間有犯意聯絡、行為分擔，為共同正
    犯，及就所犯擄人勒贖罪中妨害自由部分與夏祖權有犯意聯
    絡、行為分擔，為共同正犯。再按刑法第347條第5項規定犯
    擄人勒贖罪「未經取贖而釋放被害人者，減輕其刑；取贖後
    而釋放被害人者，得減輕其刑」，其立法用意除鼓勵罪犯中
    止犯行外，另兼顧人質之安全，應具有自動釋放人質之心意
    及實際釋放人質之事實，始得寬減其刑，必須於未經取贖前
    ，任意終止勒贖之意思，或取贖得款後自動恢復被害人之行
    動自由，始屬相當，如已案發，迫不得已，始行釋放，或尚
    未釋放，即被查獲，均與上述規定不符，不得減輕其刑。最
    高法院曾以多件判決宣示此旨（參見最高法院94年度台上字
    第6357號判決、同院95年度台上字第1253號判決意旨）。經
    查被告既於董正忠遭查獲前，即犯行未暴露前，即將被害人
    林資智釋放，無論其釋放之動機為何，仍應依該條項之規定
    ，減輕其刑。
五、撤銷改判及科刑理由
    原審以被告犯罪事證明確，據以論罪科刑，固非無見。惟查
    ：被告自始即以擄人勒贖之犯意參與本案，原審疏未詳查，
    以被告係搭載被害人後令被害人與其父親通電話時始知悉本
    案為擄人勒贖，即有未合；且未說明被告與共犯夏祖權間僅
    就擄人勒贖罪之妨害自由部分始有犯意聯絡、行為分擔，亦
    有未洽。被告上訴否認犯罪，雖無理由，惟原判決既有上開
    可議，即屬無可維持，自應由本院撤銷改判。爰審酌被告品
    行、正值壯年，不思以正當途逕，憑勞力賺取金錢，與被害
    人無怨無仇，竟為貪圖大筆贖金，輕易答應參與犯案，嚴重
    危害社會治安，頗具惡性，且犯後故不到案，復未坦認全部
    犯行，態度不佳，惟念及其作案過程尚未傷及無辜，且係主
    動釋放被害人，足認其良心未泯併犯後態度等一切情狀，量
    處如主文第二項所示之刑。
據上論斷，應依刑事訴訟法第369條第1項前段、第364條、第299
條第1項前段，刑法第2條第1項、第347條第1項、第5項，修正前
刑法第28條，判決如主文。
本案經檢察官陳明光到庭執行職務。
中    華    民    國    97    年    1     月    17    日
                  刑事第十七庭  審判長法  官  趙功恆
                                      法  官  高明哲
                                      法  官  孫惠琳
以上正本證明與原本無異。
如不服本判決，應於收受送達後十日內向本院提出上訴書狀，其
未敘述上訴之理由者並得於提起上訴後十日內向本院補提理由書
（均須按他造當事人之人數附繕本）。
                                      書記官  魏汝萍
中    華    民    國    97    年    1     月    17    日
附錄：本案論罪科刑法條全文
刑法第347條
意圖勒贖而擄人者，處死刑、無期徒刑或 7 年以上有期徒刑。
因而致人於死者，處死刑、無期徒刑或 12 年以上有期徒刑；致
重傷者，處死刑、無期徒刑或 10 年以上有期徒刑。
第 1 項之未遂犯罰之。
預備犯第 1 項之罪者，處 2 年以下有期徒刑。
犯第 1 項之罪，未經取贖而釋放被害人者，減輕其刑；取贖後而
釋放被害人者，得減輕其刑。


司法院資訊處製作；財團法人民間司法改革基金會備份。
